【裁判字號】    89,訴,192
【裁判日期】    890810
【裁判案由】    塗銷地上權登記
【裁判全文】
台灣花蓮地方法院民事判決  八十九年度訴字第一九二號
    原      告  行政院原住民委員會
    法定代理人  甲○○○○○
    訴訟代理人  丙  ○  ○
    複  代理人  廖學忠律師
    被      告  乙○○
    訴訟代理人  丁○○
右當事人間塗銷地上權登記事件，本院判決如左：
    主    文
被告應就中華民國所有，管理人為行政院原住民委員會，座落花蓮縣秀林鄉○○段一
二二之五號土地、地目建、面積三００平方公尺、權利範圍全部、權利人乙○○之地
上權登記予以塗銷。
訴訟費用由被告負擔。
    事    實
壹、原告方面：
一、聲明：如主文所示。
二、陳述：（(一)至(五)見審卷第五、六、二四、二五頁）
  (一)花蓮縣秀林鄉○○段一二二之五號，建、面積三００平方公尺土地（下稱：本件
    土地），係國有原住民保留地，交原告管理。被告於民國八十二年一月四日以被
    告早在上開土地建屋自住為由，申請地上權，經花蓮縣政府依山胞保留地開發管
    理辦法（現改為原住民保留地開發管理辦法）第九、十、十二條規定以八十一年
    府經字第一三一六七九號函核定被告為地上權人，被告並向地政機關辦妥登記在
    案。
  (二)嗣經地政機關鑑界及勘查確認被告房屋，位置在花蓮縣秀林鄉○○段一一九地號
    內，不在本件土地內。而本件土地又為非原住民古武雄之房屋用地。故被告之取
    得地上權因不合法定之要件而無效，應予塗銷，為此，原告以本件土地管理人之
    地位，依民法第七六七條及侵權行為之損害賠償請求權規定提起本件訴訟。
  (三)被告向花蓮縣政府申請設定地上權，使花蓮縣政府陷於錯誤，層報當時原住民保
    留地主管機關台灣省政府民政廳核准被告設定本件地上權。但原住民在原住民保
    留地申請設定地上權，係該以在原有自住房屋之基地為要件，原住民保留地開發
    管理辦法第十二條第一項定有明文。上開規定屬法律強制規定，被告與花蓮縣政
    府訂立地上權設定契約無效，因而取得之地上權登記應屬予塗銷。
  (四)被告設定之本件土地地上權登記存續期間自八十二年一月四日起至八十七年一月
    三日止，按存續期限之地上權於期限屆後消滅，此為法律關係之一大原則（見民
    法第一０二條第二項）。本件土地之地上權登記期限既己屆滿，原告亦得請求被
    告辦理塗銷。
  (五)被告自始未使用系爭土地，亦為其所自承，故當然不發生其仍繼續為土地之用益
    而更新效果為不定期限地上權之問題。
  (六)被告所引用法令沒有問題，但他們使用的土地並非本件地上權所登記的土地。他
    們對於實際使用的土地，可以取得地上權，但是無法對本件土地取得地上權。申
    請地上權需對方提出申請資料，原告審查有疏忽，但錯誤資料是源自於被告。（
    見審卷第二九頁）
三、證據：提出土地登記簿謄本、花蓮縣政府公函各一份（均影本）為證。
貳、被告方面：
一、聲明：
    駁回原告之訴。訴訟費用由原告負擔。
二、陳述：
    當時都有經過審核，現在才告訴我們地號不對，我們正確的地號又被人佔用（見
    審卷第一七頁）。我們依照原住民保留地開發管理辦法第十二條規定，我們申請
    地上權，而且我們房子事後並沒有改變位置（見審卷第二八頁）。我們自八十一
    年開始就申請地上權，當時測量也沒有問題，但到移轉後，才告訴我們有問題（
    見審卷第三一頁）。
三、證據：提出他項權利證明書影本一份為證。
    理    由
一、原告主張被告於本件土地設定地上權，權利範圍為全部，權利存續期限至八十七
    年一月三日之事實，已據其提出與所述相符之土地登記簿謄本影本一份為證，且
    為被告所不爭執，應認原告之主張為真正。
二、從而，原告於地上權存續期限屆滿後，本於所有物排除侵害請求權、侵權行為之
    損害賠償請求權，訴請被告塗銷上述地上權之登記，合於法律規定，應予准許。
    （本件地上權登記是否發生錯誤，應由主管機關另循法定程序處理。）
三、因本案事證已臻明確，兩造其餘主張陳述及所提之證據，均毋庸再予審酌，附此
    說明。
四、據上論結：原告之訴為有理由，依民事訴訟法第七十八條，判決如主文。（訴訟
    費用係法院所收取之各項費用，不含律師費等費用。）（依最高法院六十三年度
    第三次民庭總會決議，非自然人不得為訴訟代理人；六十四年第五次決議，法人
    或其他機關受委任時，得逕列其代表人為訴訟代理人）
中      華      民      國    八十九    年      八      月      十      日
                                    臺灣花蓮地方法院民事庭
~B法      官  吳燁山
右為正本係照原本作成。
如對本判決不服，應於送達後廿日內，向本院提出上訴狀（應按對方人數提出影本）
，並按上訴利益百分之一．五，繳納上訴費。
~B法院書記官  連玫馨
中      華      民      國    八十九    年      八      月      十七    日


司法院資訊處製作；財團法人民間司法改革基金會備份。
